最　高　行　政　法　院　判　決
　　　　　　　　　　　　　　　94年度判字第00167號
　　上　訴　人　台亞石油股份有限公司
　　代　表　人　甲○○
　　被 上訴 人　經濟部智慧財產局
　　代　表　人　乙○○
上列當事人間因商標註冊事件，上訴人不服中華民國92年7月30
日臺北高等行政法院91年度訴字第2437號判決，提起上訴。本院
判決如下：
　　主  文
上訴駁回。
上訴審訴訟費用由上訴人負擔。
　  理  由
本件上訴人主張：一、本件商標註冊事件，原判決認定系爭「台
亞石油商標圖」商標（以下簡稱系爭商標，如附圖1），與據
以核駁之註冊第648831號「福爾摩莎FOMOSA」商標（以下簡稱據
以核駁商標，如附圖2）為近似商標，已違反商標法第37條第12
款之立法本旨與精神，原判決顯然違背法令：（一）查本件「台
亞石油商標圖」系爭服務商標，與核駁商標圖樣外觀相較，兩
者間固有讀音近似之外文，惟依一般人之視覺觀之，並無使消費
大眾發生混同誤認之虞，兩者間外觀並無近似情況，乃就上訴人
之服務標章圖樣所欲表達之構想及欲傳達之意念而言，亦無使一
般消費者產生混淆誤認之虞。綜上所述，商標法第37條第12款就
商標近似之態樣必須以：讀音近似（商標圖樣上之外文讀音相似
，有混同誤認之虞）、外觀近似（商標圖樣上之圖形近似，有混
同誤認之虞）、觀念近似（商標圖樣上之文字與圖形意義相同，
有混同誤認之虞），三者綜合判斷，如仍有產生混淆之情形，始
足當之。上訴人所申請註冊之「台亞石油商標圖」服務標章與
據以核駁商標之間，僅有讀音可能近似之情形發生，而原判決未
另就商標外觀及圖形觀念兩條件一併加入作為判定之標準，殊有
未殆，顯已違背商標法第37條第12款規定之立法本旨與精神，原
判決自有判決不適用法規及適用法規不當之情形。（二）本件上
訴人所申請註冊之服務標章無論就總體觀察、主要部分觀察、異
時異地隔離觀察、普通知識經驗之一般購買者，施以普通之辨別
力與注意力，4點觀之，均極易與據以核駁商標作區隔。且上訴
人所申請註冊之「台亞石油商標圖」服務標章中關於英文「
         」部分亦經過特殊設計，整體單字觀之為斜體，並如
同一輛油灌車之側面，前後兩個字母的「  」部分即為車輛之前
後輪胎，與據以核駁商標中之英文單字僅為簡單之圖樣相較，大
相逕庭。原判決未就上述4點一併觀之，僅以商標之一部為觀察
，顯然有違上開判決意旨及商標法第37條第12款規定之本旨。二
、原判決過度限縮商標法第37條第12款規定之立法意旨，有適用
法規不當之情事：(一)查「商標近似審查基準」僅為被上訴人審查
申請商標註冊事件時自訂之內部參考標準，其內容顯然過度限縮
商標法第37條第12款規定之立法意旨，有踰越母法之嫌，其效力
令人質疑，基於法律保留原則，以上開審查基準來限縮人民權利
，殊難謂當，且該審查基準對於行政法院並無拘束力存在。被上
訴人未就一般社會大眾之通常認知來評斷本件上訴人所申請註冊
之服務商標是否與據以核駁商標有相似之情形，徒以上開審查準
則為認定基準，實已違背商標法第37條第12款所謂「近似」之意
義，原審不察，逕以判決駁回上訴人之訴，顯有適用法規不當之
情事。(二)按商標是否構成近似而不准註冊，商標法固然賦予被上
訴人有裁量權，惟此裁量權並非「自由裁量」，而係應為「合於
義務之裁量」，亦即必須依其準據作出正確而非「恣意」之裁度
推量，故被上訴人於審查商標近似性時，應有其客觀之審查基準
；若僅以其主觀之見解，作成本件服務商標不得申請註冊之結論
，係違反社會通念之主觀擅斷，顯已違反行政法之「禁止恣意原
則」，原判決不察及此，亦有違背法令之情事。(三)按判斷兩商標
是否構成近似，應異時異地通體隔離觀察是否有足以引起消費者
混淆誤認之虞為斷，迭經行政法院（現改制為最高行政法院）著
有判例，查上訴人所申請之「台亞石油商標圖」系爭服務商標
，圖樣之英文單字為「        」（中文通譯為福爾摩莎，葡萄
牙文之真正原意為美麗之島），係以斜體書寫且經過特殊設計如
前述，此英文單字係眾所皆知之名詞，其拼音與讀音亦為社會上
一般程度之消費者所熟知，與據以核駁商標中之單字雖只有一個
R字母之差別，但拼音與讀音畢竟不同，且極不容易被混淆，應
非屬近似之標章。又系爭商標圖樣之識別性隨著上訴人自民國（
下同）89 年12月26日起設立之加油站開始，已廣泛在全國各地
設立服務據點，至今已達613站之多，消費者對上訴人之商標圖
樣更有相當之認識，應被認定已具備區別力。消費者於異時異地
隔離觀察，施以普通之注意，兩者商標之外文書寫，應足資區辨
，無產生混同誤認之虞，非屬構成近似之商標，自無首揭商標法
第37條第12 款規定之適用。從而被上訴人所為本件核駁之處分
，洵屬不合，應予撤銷，原判決對於商標法第37條第12款所謂「
近似」商標之定義認知顯然有誤，從而其適用上開法條規定駁回
上訴人在原審之訴，顯有判決不適用法規及適用法規不當等違背
法令之情事。為此請廢棄原判決，並撤銷原處分及訴願決定等語
。
被上訴人未提出答辯狀。
本院按商標圖樣「相同或近似於他人同一商品或類似商品之註冊
商標者」，不得申請註冊，為當時商標法 (下同)第37條第12款
所明定。而衡酌兩商標是否近似，以具有普通知識經驗之購買人
，於購買時施以普通所用之注意，有無混同誤認之虞判斷之，同
法施行細則第15條第1項亦定有明文。本件上訴人前於89年11月
10日以系爭商標指定使用於商標法施行細則第49條所定商品及服
務分類表第16類之面紙、貼紙、信封、信紙、卡片、書刊、月曆
等商品，向被上訴人申請註冊。經被上訴人審查，認系爭商標圖
樣上之「         」與據以核駁商標之外文近似，且指定使用
於同一或類似商品，應不准註冊，以91年1月28日商標核駁第000
0000號審定書為核駁之處分。上訴人不服，遂循序提起本件行政
訴訟。原審斟酌全辯論意旨及調查證據之結果，以：查：一、本
件申請註冊之商標圖樣固經由設計之「台亞石油商標圖」及外文
「          」聯合組成，惟其上之外文「         」與據以
核駁之註冊第648831號「福爾摩莎FOMOSA」商標圖樣上之外文「
FOMOSA」，兩者首尾有多數字母排列相同，僅第三個字母「Ｒ」
有無之區別，兩商標圖樣予人寓目印象，無論於整體外觀、讀音
及觀念上幾近相同，異時異地隔離觀察或倉促交易唱呼之際，有
使一般商品購買人產生混淆誤認之虞，應屬近似之商標，且指定
使用於同一之「面紙」商品、或類似之「紙巾、衛生紙」商品，
自有商標法第37條第12款及同法施行細則第15條第1項規定之適
用。二、上訴人所舉之改制前行政法院36年度判字第1號判例之
案例核與本件案情不同，自不得比附援引，執為系爭商標應予註
冊之論據。另系爭商標與據以核駁商標構成近似已如前述，上訴
人訴稱系爭商標透過報章媒體大幅廣告，已為廣大消費者所知悉
，屬著名商標乙節，核與前揭條款之認定無涉，因認被上訴人就
本件所為核駁之處分，並無違誤，上訴人訴請被上訴人就本件系
爭商標為准予註冊審定之處分，均無理由，因將訴願決定及原處
分維持，並駁回上訴人在原審之訴，核無違誤。上訴意旨仍執前
詞，指摘原判決違誤，求予廢棄，難認有理由，應予駁回。
據上論結，本件上訴為無理由，爰依行政訴訟法第255條第1項、
第98條第3項前段，判決如主文。
中    華    民    國    94    年   1      月    31    日
                  第四庭審判長法  官　徐　樹　海
                              法  官　高　啟　燦
                              法  官　吳　錦　龍
                              法  官　黃　合　文
                              法  官  林　茂　權
以  上  正  本  證  明  與  原  本  無  異
中    華    民    國    94    年    2    月    1      日
　　　　　　　　　　　　　　　書記官　賀  瑞  鸞
